【裁判字號】    92,上易,2266
【裁判日期】    921030
【裁判案由】    侵占等
【裁判全文】
臺灣高等法院刑事判決                          九十二年度上易字第二二六六號
    上  訴  人  臺灣板橋地方法院檢察署檢察官
    被      告  乙○○
                甲○○
    右二人共同
    選任辯護人  張振興律師
右上訴人因被告侵占等案件，不服臺灣板橋地方法院九十一年度易字第四五五號，中
華民國九十二年五月三十日第一審判決（起訴案號：臺灣板橋地方法院檢察署九十年
度偵字第九○一八號）提起上訴及移送併辦（台灣板橋地方法院檢察署九十二年度偵
字第一四五二八號），本院判決如左：
    主  文
上訴駁回。
    理  由
一、公訴意旨略以：被告乙○○、甲○○係告訴人大順建設股份有限公司（下簡稱大
    順公司）之董事，因大順公司於民國（下同）七十九年於臺北縣板橋市○○段五
    六八號之土地上興建金鑽大樓，並於商場承購戶訂約時，約定繳納商場管理委員
    會履約保證金（以房地價款千分之五計算）及管理基金（以房地每坪新臺幣一千
    二百元計算），而由大順公司代收存入乙○○名義之專戶（第一銀行中和分行0
    0000000000之帳號），並於管理委員會成立時將該專戶之存款總額及
    其所生之利息扣除稅額後如數交付管委會。惟被告甲○○、乙○○竟基於共同意
    圖為自己不法所有之概括犯意聯絡，連續於八十一年五月二十九日從上述專戶中
    提領新臺幣（下同）五百八十九萬元存入臺北縣板橋信用合作社並辦理定期存款
    ，但卻未將利息轉入專戶帳號而將如附件編號六、八、十一、十二、十五、十六
    、十八、十九、二十、二十二、二十四之利息所得一百四十七萬七千七百三十七
    元全數轉入，其個入另外開立之臺北縣板橋信用合作社0000000000之
    帳號，並於八十九年三月四日從上述之專戶帳號中提領出一百八十萬元，而以變
    易持有為所有之意思予以侵占入己。事後經大順公司董事長丙○○要求二人至大
    順公司對帳，並返還代為保管之帳戶金錢而拒絕後，始知悉上情，因認被告乙○○、甲○○均涉犯刑法第三百三十六條第二項之業務侵占罪嫌等語。
二、按犯罪事實，應依證據認定之，無證據不得推定其犯罪事實，刑事訴訟法第一百
    五十四條第二項定有明文。又告訴人之告訴，係以使被告受刑事追訴為目的，其
    指訴是否與事實相符，仍應調查其他證據，以資審認，必告訴人所述被害情形，
    無瑕疵可擊，且就其他方面調查，又與事實相符，始足據為有罪判決之基礎，最
    高法院八十一年度台上字第三五三九號判決足資參照。訊據被告乙○○、甲○○
    均堅決否認有何業務侵占犯行，被告乙○○辯稱：伊收回去的錢都是交給父親，
    錢不是伊存的，錢是丙○○存的，伊也沒有領一百八十萬元出來等語。被告甲○○則辯稱：伊有時在工地收錢，回家後旋即交給伊父親，錢由何人存領，伊不知
    情，本案與伊絕無任何關係等語。
三、本件公訴人認被告等涉有右揭業務侵占罪嫌，係以告訴人公司之代理人林慈發律
    師之指訴及證人趙建崇之證詞，與第一銀行中和分行00000000000帳
    號活期儲蓄存款存摺影本、臺北縣板橋信用合作社定期儲蓄存款續存處理單影本
    、臺北縣板橋信用合作社0000000000帳號活期儲蓄存摺影本及臺北縣
    板信商業銀行板信儲蓄字第○四九號函各一份為證，另第一商業銀行中和分行一
    中和字第四四九號函顯示曾經提領一百八十萬元，被告乙○○於偵查中辯稱：因
    為利息可惜，伊才轉入定存等語，而被告甲○○於偵查中亦坦承其於金鑽廣場房
    屋款收入明細表上簽字等情，為其起訴之主要論據。
四、惟查：（一）、被告乙○○、甲○○及告訴人大順公司之代表人丙○○同係劉順
    杞之子，並共同合資成立大順公司，由丙○○擔任董事長、劉朝沛（即被告乙○○之子）及被告甲○○擔任董事，被告乙○○擔任監察人之事實，為告訴人公司
    所是認，並有
    第三八七六號第十三頁至第十五頁）；（二）、告訴人大順公司雖指訴被告二人
    所代收之商場承購戶所繳納之管理委員會履約保證金及管理基金，應存入以被告
    乙○○名義開立之第一銀行中和分行帳號0000000000號帳戶，合計被
    告二人至八十四年七月二十七日收到四百九十萬二千一百四十九元，詎被告二人
    將該款項以被告乙○○名義購買定期存款，另至八十六年十二月二十一日止，被
    告二人又陸續收到一百八十四萬四千三百二十元，以上合計為六百七十四萬六千
    四百六十九元，惟於告訴人公司請求被告返還前揭款項時，被告均置之不理等語
    。惟告訴人之代表人即大順公司之董事長丙○○於偵查中卻稱：「（問：被告二
    人有無將二筆款項共六百七十餘萬元提出使用？）我不清楚」等語（參九十年度
    偵字第九○一八號卷第十六頁反面），丙○○既係大順公司之董事長即負責人，
    理應知悉公司財務支配、使用狀況，其代表公司對其兄即被告二人提出告訴，然
    於偵訊時對被告二人是否侵占前揭款項卻指稱不清楚，是其代表告訴人大順公司
    之指述即有瑕疵，自不得僅以告訴人公司片面之指述遽認被告二人有共同侵占前
    揭款項之犯行，仍應調查其他證據，以查明與事實是否相符；（三）、告訴人公
    司之財務經理即證人趙建崇於原審訊問時結證稱：「八十三年我在被告的公司上
    班，公司規定錢要繳回去，晚上我也會到工地去看，知道工地的錢由被告二人收
    到後交給他交親，隔天被告的父親會將錢交給我，由我去銀行存」、「（問：住
    戶將錢交給何人？）客戶來繳款時，將錢交給會計，住戶與會計核對繳款金額，
    會計會製作單據，收來的錢，會計會交給被告二人，看當時是何人到工地去看，
    會計就將錢交給何人，並請其簽收」、「（問：有關被告二人在第一銀行的存摺
    是何人保管？）乙○○的父親保管」、「（問：第一銀行的存摺、印章是否都由
    被告的父親保管？）是的」、「（問：被告等如何提領？）事後我聽老闆丙○○
    說，專戶的錢會被提出來，是他們兄弟說錢放在活存太浪費，所以兄弟決議將錢
    提出來辦定存」等語（參原審卷第一五四頁至第一五七頁），核與被告乙○○、
    甲○○前開所辯大致相符，且其既為告訴人即大順公司之財務經理，實無設詞偏
    坦被告二人之理，是其前開證述情節應與事實相符，為可採信，亦證被告二人前
    開所辯，應堪採信。被告乙○○名義所開立之前開第一銀行帳戶之存摺、印章既
    皆由被告之父親即劉順杞保管，且該專戶之款項均係由告訴人公司之財務經理趙
    建崇負責存入，並非由被告乙○○或甲○○負責存入，堪認該帳戶內之款項雖以
    被告乙○○名義存於銀行，惟非由被告乙○○或甲○○所保管持有，則該帳戶內
    相關款項之提領或轉帳，即非被告乙○○或甲○○所為，亦即被告二人無侵占該
    等款項之可能。又證人趙建崇亦證稱：老闆即告訴人公司代表人丙○○說前揭專
    戶（即前開以被告乙○○名義開立之第一銀行帳戶）的錢會被提出來，是他們兄
    弟說錢放在活存太浪費，所以兄弟決議將錢提出辦定存等語，顯見前開專戶內之
    款項經轉帳另存定期存款，係經告訴人代表人即大順公司負責人丙○○與被告乙○○、甲○○等三兄弟協商同意，其目的無非係為以專戶內之所代收客戶繳納之
    履約保證金及管理基金等孳息獲利，徵諸告訴人代理人丙○○於偵查中亦曾陳稱
    ：「（問：為何以乙○○之名存入這筆基金？）這不是公司的錢，由乙○○之帳
    戶來存入這基金」（參九十年度偵字第九○一八號偵查卷第十六頁反面），是前
    開第一銀行專戶內之款項並非公司所有之金錢，而係代收客戶繳納之履約保證金
    及管理基金，告訴人公司既決意不以公司名義存入銀行，而係借用被告乙○○前
    開第一銀行之帳戶存之（其用意無非為規避該等款項列入公司之營業所得），則
    再借用被告乙○○名義就前開款項辦理定期存款以孳息獲利，被告乙○○或甲○○即無侵占可言，公訴人起訴書所引之前揭之證據資料，自無法據為不利被告認
    定之依據；（四）、證人即大順公司之工地會計陳瑩旭於原審雖證稱：伊自八十
    五年五月進入公司，負責向客戶收款，收來之款項，被告二人其中一人來工地，
    即交與被告其中一人，並讓其簽收明細表等語（參原審卷第一五七頁、第一五八
    頁），惟亦同時證稱：金鑽大樓向客戶收的款項，因工地與公司地點不同，伊不
    知道公司如何處理等語（參原審卷第一五八頁），是該證人之證詞，亦不足為不
    利被告二人認定之依據。綜上所述，告訴人公司之指訴既有前開之瑕疵，而證人
    趙建崇之證詞亦未能證明告訴人公司之指訴為真實，被告復既堅詞否認犯行，揆
    諸前揭說明，自不能僅以告訴人公司片面之指訴為認定被告有罪判決之基礎。此
    外，復查無其他積極證據足資證明被告二人有何業務侵占犯行，應認本件不能證
    明被告犯罪。
五、原審以不能證明被告犯罪，而為無罪判決之諭知，核無不合。公訴人循告訴人公
    司之法定代理人丙○○之請求，提起本件上訴，其上訴意旨以：被告受告訴人委
    託保管之金錢有以乙○○名義所存之板信商業銀行定期存單金額四百九十萬二千
    一百四十九元，第二筆金額為以乙○○名義寄存於第一銀行中和分行帳號000
    00000000號金額一百八十四萬四千三百二十元，亦為被告所不否認，但
    受託人即被告等迄今仍未返還告訴人大順建設公司，更任意將所保管之金錢提領
    一百八十萬元，原審判決謂被告無侵占之事實，與事實不符等語，執以指摘原判
    決不當，惟未進一步提出證據以實其說，其上訴為無理由，應予駁回。
六、本件既經本院維持原審諭知無罪之判決，檢察官於本院移送併辦部分（九十二年
    度偵字第一四五二八號），自無從認定與之有裁判上一罪之關係，爰退由檢察官
    另行偵辦，併此敘明。
據上論斷，應依刑事訴訟法第三百六十八條，判決如主文。
本案經檢察官劉永清到庭執行職務。
中      華      民      國    九十二    年      十      月     三十     日
                              臺灣高等法院刑事第二十庭
                                  審判長法  官  葉  麗  霞
                                        法  官  李  春  地
                                        法  官  鄧  振  球
右正本證明與原本無異。
不得上訴。
                                        書記官  洪  秋  帆
中      華      民      國    九十二    年     十一     月      四      日


司法院資訊處製作；財團法人民間司法改革基金會備份。
